【裁判字號】    91,重訴,2006
【裁判日期】    920530
【裁判案由】    拆屋還地等
【裁判全文】
臺灣臺北地方法院民事判決  九十一年度重訴字第二○○六號
    原      告  台灣省農工企業股份有限公司
    法定代理人  蕭榮福
    訴訟代理人  林詮勝律師
                高秀枝律師
    被      告  甲○○      住台北縣永和市○○路○段三十九號
右當事人間請求拆屋還地等事件，本院判決如左：
    主      文
被告應將坐落台北市○○區○○段三小段五五四地號土地上門牌號碼台北市大安區○
○○路○段廿五巷四號，如附圖所示面積一百四十五平方公尺之房屋全部拆除，將土
地返還原告。並自民國九十一年九月十四日起至返還土地之日止，按月給付原告新台
幣貳萬捌仟壹佰拾元。
原告其餘之訴駁回。
訴訟費用由被告負擔。
本判決第一項於原告以新台幣拾貳萬元為被告供擔保後，得假執行。
原告其餘假執行之聲請駁回。
    事      實
甲、原告方面：
壹、聲明：
一、被告甲○○應將坐落台北市○○區○○段三小段五五四地號土地上門牌號碼台北
    市大安區○○○路○段廿五巷四號（下稱系爭房屋），如附圖所示面積一百四十
    五平方公尺之房屋全部拆除，將土地返還原告。並自民國九十一年五月一日起至
    返還土地之日止，按月給付原告新台幣（下同）五萬六千二百六十元。
二、原告願供擔保，請准宣告假執行。
貳、陳述：
一、坐落台北市○○區○○段三小段五五四地號土地，為原告所有，遭被告無權占用
    ，擅自搭蓋鐵皮屋使用並將之出租伍中汽車有限公司（下稱伍中汽車）營業使用
    致原告所有權受侵害，原告自得依民法第七百六十七條之規定，請求被告拆屋還
    地。
二、按無權占用他人土地，可獲得相當於租金之利益，為社會通常之觀念，最高法院
    六十一年台上字第一六九五號著有判例，被告無權占用系爭土地，致原告對之無
    法使用收益，顯屬無法律上之原因而受利益致原告受損害，原告自得依民法第一
    百七十九條之規定，請求被告返還自九十一年五月一日起至返還土地之日止，相
    當於租金之不當利益。爰參酌土地法第九十七條第一項、第一百零五條之規定計
    算不當得利之金額，請求被告自九十一年五月一日起至返還土地之日止，按月給
    付原告五萬六千二百六十元。（八十九年申報地價為每平方公尺四六五六○元）
    ）。計算方式：（占用面積×土地申報地價）×１０％÷１２＝（１４５×４６
    ５６０）×１０％÷１２＝５６２６０
三、被告抗辯系爭房屋為配住之宿舍，伊有權續住至終生或宿舍處理時為止．．．云
    云，並無理由。
（一）系爭房屋並非配住之宿舍，係被告自他人處頂讓而來，其後因破舊不堪用，被
      告加以拆除興建，為被告所自認。退而言之，縱算系爭房屋為配住之宿舍，被
      告抗辯其於五十九年退休，為「事務管理規則」七十二年四月廿九日修正之前
      退休，應准予續住至終生或宿舍處理時為止。惟依台灣省政府六十五年六月三
      日府人丁字第三七二七０號函規定已實施用人費率機構人員退休原配住公有宿
      舍應不得續住。原告公司自七十一年七月一日起實施用人費率待遇，依上開規
      定員工退休（職）不得再續住原配住宿舍。雖行政院七十四年五月十八日台七
      十四人政肆字第一四九二七號函示：「於事務管理規則修正前退休，而現仍續
      住修正前所定之「眷屬宿舍」之退休人員，准予續住宿舍處理為止」，然依行
      政院人事行政局八十六年八月七日以八十六局住福字第二六九二二號函，對合
      法現住人作成統一解釋，合法現住人必須符合下列要件：須在一定期間以前
      （即七十二年五月一日前）配住「眷屬宿舍」者，並備有「證明文件」者為限
      ；須為現職人員、退休人員或遺眷；須有居住之事實；須未曾輔購住宅
      ；須非調職、離職、撤職、免職人員；須有續住資格；須產權仍屬配住
      機關所有。被告所配住者並非「眷屬宿舍」，縱算為「眷屬宿舍」，合法現住
      人尚有六個要件，已如前述，其中，須有居住之事實，本件  鈞院至現場勘驗
      時，並無人居住，又須有續住之資格，如續住期間子女已成年，即不具有續住
      之資格，被告之子女均已成年，業已喪失續住之資格甚明，是其所辯，即無可
      採。
、證據：提出照片六紙、土地登記謄本、台灣省政府七十一年四月一日七一府人四
字第一七七五二號函影本、行政院人事行政局八十三年九月九日八十三局給字第三五
０八七號書函影本、行政院人事行政局八十六年八月七日八十六局住福字第二六九二
二號函影本。
乙、被告方面：
壹、聲明：
    駁回原告之訴及假執行之聲請。
貳、陳述：
一、被告於三十五年間起任職原告公司（原告公司之前身為台灣省農林廳實驗經濟農
    場），為公務員身份。依當時之客環境經濟係以農業為主，一般人生活十分困苦
    ，公務員薪水尤低，政府為照顧公務員生活，除每月配給米糧外，並配有公家宿
    舍供公務員棲身安家，系爭土地及其上之房屋即為被告任職於原告公司時所分配
    予被告居住之宿舍，被告並於民國五十九年辦理退休，依當時之法令，配住宿舍
    之公務於退休後仍可續住至終生。
二、嗣後，行政院於七十二年四月二九日修正「事務管理規則」第二四九條明定宿舍
    借用人退休時，應在三個月內遷出。唯依法律不溯及既往之原則，對於在七十二
    年以前即已辦理退休之被告，自不適用。此有行政院於七十四年五月十八日以台
    七十四人政肆字第一四九二七號函示：「於事務管理規則修正前退休，而現仍續
    住修正前規則所定之『眷屬宿舍』之退休人員，准予續住至宿舍處理為止」，即
    可證明。
三、而上開函示所謂「宿舍處理時」依行政院七十九年五月十一日台七九人政肆字第
    一九二五○號函，係指依照「中央各機關學校國有眷舍房地處理辦法」（下稱處
    理辦法）第十一條規定辦理。依處理辦法第二條規定：「本辦法有關眷舍房地之
    處理，由行政院人事行政局為主管機關，其中眷舍房地之出售，由財政部國有財
    產局為主管機關依國有財產法有關規定辦理。」同處理辦法第四條：「列供處理
    之眷舍房地均應於處理前，由人事行政局會同財政部擬具處理方式列冊報請行政
    院核定，並依法變更非公用財產後，由國有財產局辦理出售。」而其要件應依第
    五條辦理就地改建、第六條辦理標售、第十三條就現住人自費增建之房屋一併標
    售後給予價金，是故原告起訴欲請求被告遷讓房屋，自應舉證證明行政院人事行
    政局或國有財產局就系爭宿舍有「處理」之事實，方屬合法。
四、至於原告主張被告將宿舍出租他人乙事並非事實，被告否認之，蓋因被告之子本
    有一技之長，想利用上址自行創業，唯甫掛上伍中汽車之牌，原告即出面阻止並
    告知相關法令，被告在得知此舉可能違反配住宿舍之法令後，即立刻從善如流，
    停止即將之營業，將宿舍回復為原狀，被告絕無將爭房地出租他人之事實。
五、原告將係房舍配置給被告後，被告即居住並設籍於該址，依最高法院九十度台上
    字第一八二六號判決所示：「七十二年四月二十九日事務管理規則修正前退休，
    而現仍續住修正前規則所訂眷屬宿舍之退休人員或其配偶，符合下列條件者，准
    予續住至宿舍處理時為止：（一）、須在事務管理規則修正發布生效前配住眷屬
    宿舍；（二）、須為現職人員、退休人員或其配偶；（三）、須有居住之事實；
    （四）、須未曾獲政府輔助購置住宅；（五）、須非調職、離職、撤職、免職人
    員；（六）、須具備續住之資格；（七）、須產權仍為配住機關所有，此觀行政
    院七十四年五月十八日（七四）台人政肆字第一四九二七號函、行政院五十八年
    十二月八日（五八）台人政肆字第二五七六八號函、行政院人事行政局七十六年
    十一月十七日（七六）局肆字第二九九八三號函、修正前事務管理規則宿舍管理
    第二十條、修正後事務管理規則第二百四十九條第二項之規定意旨自明。」，經
    查被告完全符合上開續住之規定，原告復未舉證行政院人事行政局或國有財產局
    就系爭宿舍有處理之事實，原告請求被告應遷讓房屋，自非有理。
六、系爭宿舍本為木造，乃日據時代之建築物，屋齡已有六七十年，近年因地震及年
    久失修造成全倒，原告為恐發生危險，乃自費改以鐵皮屋材質重建，甫完成外殼
    時，即發生本件訴訟，原告不得已只好暫停內部隔間及裝潢，以免日後損失，被
    告目前已八十五高齡，仍居住系爭宿舍，原告不守法令，貿然對被告興訟，至為
    無理。請准駁回原告之訴。
、證據：提出戶口名簿影本一紙為證。
丙、本院依職權勘驗現場，並囑託台北市大安地政事務所派員會同測量系爭房屋位置
    、面積，製有勘驗筆錄及複丈成果圖附卷。
    理      由
一、原告起訴主張：坐落台北市○○區○○段三小段五五四地號土地，為原告所有，
    遭被告無權占用，擅自搭蓋鐵皮屋使用並將之出租伍中汽車有限公司（下稱伍中
    汽車）營業使用致原告所有權受侵害，爰依民法第七百六十七條、第一百七十九
    條規定，請求被告拆除如附圖所示之上開房屋，將如附圖所示之上開土地返還原
    告，並自九十一年五月一日起至返還上開土地之日止，按月給付原告相當於租金
    之不當得利五萬六千二百六十元。
二、被告則以：被告於三十五年間起任職原告公司，五十九年間退休，系爭宿舍為其
    在職期間所配住，又依行政院七十九年五月十一日台（七九）人政肆字第一九二
    五０號函示，於七十二年四月二十九日「事務管理規則」修正前配住之「眷屬宿
    舍」，准予續住至宿舍處理時為止，原告應證明其欲處理宿舍之事實，始得請求
    原告遷離。又被告所配住之宿舍原為木造日式建築，因年久失修及地震已全倒，
    被告自費以鐵皮重新整修，原欲供作其子自行創業之伍中汽車使用，因原告反對
    ，隨即遷離，並無將之出租他人；又因隔間裝潢未及原告即提起本件訴訟，是原
    告尚無法遷入居住，但原告戶籍仍設於該址，待日後仍欲遷回續住，原告請求並
    無理由等語資為抗辯。
三、原告主張坐落台北市○○區○○段三小段五五四地號土地，為原告所有，被告未
    經原告同意擅自於其上興建如附圖所示面積一百四十五平方公尺，門牌號碼：台
    北市大安區○○○路○段二五巷四號之鐵皮房屋等事實，已據其提出現場照片六
    張、土地登記謄本等件為證，且為被告所不爭，並經本院履勘現場，囑託台北市
    大安地政事務所派員會同測量系爭建物位置、面積，製有勘驗筆錄、複丈成果圖
    附卷可稽，原告此部分之主張，應堪信為真實。
四、又原告主張系爭房屋坐落原告之系爭土地並無正當權源，原告自得依民法第七百
    六十七條規定，請求被告拆除系爭房屋，並將占用之系爭土地返還原告等語，則
    為被告所否認，並以前詞置辯，經查：按公教人員借用任職機關所配住之宿舍，
    與任職機關間乃成立使用借貸關係。系爭房屋之原址固係原告於被告任職期間所
    配住之宿舍，然該宿舍乃建於日據時期，為木造建築，因屋齡久遠而倒塌，現址
    乃係被告自費重建之鐵皮屋等事實，為被告當庭所自認（參九十二年三月十二日
    言詞辯論筆錄），亦經本院履勘現場結果，系爭房屋確係水泥地板、內部無隔間
    之鐵皮屋無誤，而非原始之木造房屋。被告嗣雖又具狀陳稱房屋半倒，其僅整修
    並未重建，其與原告之宿舍借用關係仍在云云，核屬自認之撤銷，依民事訴訟法
    第二百七十九條第三項規定：自認之撤銷，除別有規定外，以自認人能證明與事
    實不符或經他造同意者，始得為之。被告嗣後所為自認之撤銷核與事實不符，應
    無效力。則兩造間就原來宿舍之使用借貸關係，即因借貸物已滅失而不復存在；
    被告於原宿舍倒塌後就地自費重建系爭鐵皮屋即原始取得該屋之所有權，惟其復
    自認於原告所有之系爭土地上重新興建系爭鐵皮屋乃未取得原告同意，亦未能證
    明其占有原告所有之土地有何其他正當權源，原告主張被告所有之系爭房屋無權
    占有其土地之事實，即堪認定。被告固另辯以依行政院人事行政局台（七九）人
    政肆字第一九二五０號函，函示：七十二年四月二十九日「事務管理規則」修正
    前配住之「眷屬宿舍」，准予續住至宿舍處理時為止等情，原告未證明其欲處理
    宿舍之事實，即不得請求其拆遷房屋云云，惟系爭房屋既已非屬原告所有之宿舍
    ，就被告所為關於其是否適用修正前事務管理規則得續住宿舍等抗辯事由，本院
    自無庸再予審酌，附此敘明。
五、按所有人對無權占有或侵害其所有物者，得請求返還之，對於妨害其所有權者，
    得請求除去之，民法第七百六十七條定有明文。查系爭土地係屬原告所有，而系
    爭鐵皮房屋為被告自行搭建，並無占有使用如附圖所示之土地之正當權源，業如
    前所述，則原告本於民法第七百六十七條規定，請求被告拆除如附圖所示之房屋
    ，並將占用之土地返還原告，即屬正當，應予准許。
六、另按無法律上之原因而受利益，致他人受損害者，應返還其利益，但依其利益之
    性質或其他情形不能返還者，應償還其價額，民法第一百七十九條前段、第一百
    八十一條後段分別定有明文。又無權占有他人土地，可能獲得相當於租金之利益
    ，為社會通常之觀念，最高法院六十一年台上字第一六九五號著有判例可資參照
    。本件被告占用系爭土地，受有使用系爭土地之利益，致原告受有損害，該項利
    益依其性質無法返還，原告自得請求被告償還相當於租金之價額。
七、末按城市地方房屋之租金，以不超過土地及其建築物申報價額年息百分之十為限
    ，土地法第九十七條第一項定有明文。查系爭房屋位處台北市大安區○○○路○
    段二十五巷內，緊鄰中正紀念堂，其巷外接雙向四線道之杭州南路二段，巷道另
    側為中華電信股份有限公司，鄰近均為老舊建物，步行約二十分鐘可到交通及生
    活機能尚稱便捷完善之金山南路或信義路，業經本院至現場勘驗明確，製有勘驗
    筆錄在卷可參，本院審酌上情，認以系爭土地申報價額年息百分之十計算不當得
    利之數額，尚屬過高，應以年息百分之五計算為適當。又系爭土地八十九年之申
    報地價為每平方公尺四萬六千五百六○元，有台北市公告土地現值及公告地價查
    詢資料在卷可憑，被告占用系爭土地之面積為一百四十五平方公尺，每年可獲得
    相當於租金之利益為四十萬五千零七十二元〔46560  X 145X 4% =337560〕，每
    月可獲得相當於租金之利益為二萬八千一百三十元〔337560  /12 =28130〕，從
    而，原告請求被告自起訴狀繕本送達翌日即九十一年九月十四日起至返還上開土
    地之日止，按月給付原告相當於租金之利益二萬八千一百三十元，即屬正當，應
    予准許，逾此數額所為之請求，為無理由，不應准許。
八、綜上所述，原告請求被告將坐落台北市○○區○○段三小段五五四地號土地上如
    附圖所示面一百四十五平方公尺之建物即門牌號碼：台北市大安區○○○路○段
    二十五巷四號房屋拆除，返還土地予原告，並自起訴狀繕本送達翌日即九十一年
    九月十四日起至返還上開土地之日止，按月給付原告二萬八千一百三十元，為有
    理由，應予准許，逾此部分之請求，為無理由，應予駁回。
九、原告陳明願供擔保，聲請宣告假執行，就原告勝訴部分，經核無不合，爰酌定相
    當擔保金額准許之。至原告敗訴部分，其假執行之聲請，亦失所附麗，應併予駁
    回。
十、本件事證已臻明確，兩造其餘攻擊防禦方法及所提證據，核與本件判決結果不生
    影響，爰不另一一論述，附此敘明。
十一、據上論結，本件原告之訴為一部有理由，一部無理由，依民事訴訟法第七十九
      條但書、第三百九十條第二項，判決如主文。
中      華      民      國    九十二    年      五      月    三十    日
                                            民事第一庭法      官  王貞秀
右為正本係照原本作成
如對本判決上訴，須於判決送達後二十日內向本院提出上訴狀
中      華      民      國    九十二    年      五      月     三十   日
                                                      法院書記官  劉寶鈴


司法院資訊處製作；財團法人民間司法改革基金會備份。
